【裁判字號】    95,訴,289
【裁判日期】    951031
【裁判案由】    違反藥事法
【裁判全文】
臺灣桃園地方法院刑事判決          95年度訴字第289號
公  訴  人  臺灣桃園地方法院檢察署檢察官
被      告  戊○○
選任辯護人陳德峰律師
上列被告因違反藥事法案件，經檢察官提起公訴（94年度偵緝字
第1054號），本院判決如下：
    主  文
戊○○輸入禁藥，累犯，處有期徒刑拾月。
    事    實
一、戊○○前因違反藥事法案件，經臺灣高等法院以88年度上訴
    字第3283號判處有期徒刑7 月確定，經最高法院於90年3 月
    22日以台上字第1745號判決駁回上訴而告確定，嗣於90年6
    月27日入監服刑，甫於91年1 月27日縮短刑期執行完畢（構
    成累犯）。詎仍不知悔改，明知輸入任何藥品，非將藥品之
    成分、規格、性能、製法之要旨、檢驗規格與方法及有關資
    料及證件，連同原文和中文標籤、原文和中文仿單及樣品，
    申請中央衛生主管機關查驗登記，經核准發給藥品許可證後
    ，不得為之；又未經核准擅自輸入之藥品，除係旅客或隨交
    通工具服務人員攜帶自用藥品進口，並符合「旅客或船舶、
    航空器服務人員攜帶少量自用藥物進口限量表」所規定之數
    量外，當屬藥事法所規定之禁藥等情事，竟基於輸入禁藥之
    犯意，利用前往越南之機會，購買內含有Acetaminop（解熱
    鎮痛劑）成分之藥品「越南普拿疼-Panadol」1420片（每片
    10粒，合計14200 粒，每粒500 毫克）後，於92年5 月9 日
    搭乘越南太平洋航空BL-692號班機自中正國際機場入境台灣
    ，未經核准而擅自輸入上開藥丸至臺灣地區。嗣於同日19時
    20分許，在中正國際機場入境檢查室入境通關檢查時，亦未
    申報上開藥品，而為財政部台北關稅局海關人員查獲，並當
    場扣得上開禁藥，始悉上情。
二、案經財政部台北關稅局函送臺灣桃園地方法院檢察署檢察官
    偵查起訴。
    理  由
一、訊據被告戊○○固坦承於上開時、地攜帶扣案藥品入境臺灣
    ，通關查驗時被查獲之事實不諱，惟矢口否認有上開違反藥
    事法犯行，辯稱：伊不知道所帶進來的「越南普拿疼-Panad
    ol」藥品是屬於禁藥，伊是要贈送給數名友人使用的云云。
    經查：
（一）被告確於92年5 月9 日，在中正國際機場入境檢查室通關
      時，為財政部台北關稅局人員自被告之托運行李內查扣14
      20片「越南普拿疼-Panadol」藥品之事實，迭據被告於警
      詢、偵查及本院調查審理時供承在卷，並有台北關稅局扣
      押貨物、運輸工具及搜索筆錄1 紙、緝案圖片1 紙、被告
      護照影本1紙、台北關稅局處分書1紙（94年度偵字第1359
      4 號偵查卷第3 頁、第4 頁、第10頁）在卷可稽，暨「越
      南普拿疼-Panadol」藥品1420片扣案可佐。
（二）按輸入藥品，應將藥品之成分、規格、性能、製法之要旨
      、檢驗規格與方法及有關資料及證件，連同原文和中文標
      籤、原文和中文仿單及樣品，申請中央衛生主管機關查驗
      登記，經核准發給藥品許可證後，始得由藥品許可證所有
      人及其授權者輸入，其餘之輸入藥品，除係旅客或隨交通
      工具服務人員所攜帶之藥品進口，並符合中央衛生主管機
      關（行政院衛生署）會同財政部所公告之「旅客或船舶、
      航空器服務人員攜帶少量自用藥物進口限量表」所規定之
      數量而屬於「自用藥品」外，若有未依上揭規定經中央衛
      生主管機關（行政院衛生署）核准擅自輸入之情形者，係
      屬藥事法所稱之「禁藥」範圍，藥事法第39條第1 項、第
      2 項、第22條第1 項第2 款、第2 項、藥事法施行細則第
      6 條分別定有明文。經查：扣案之「越南普拿疼-Panadol
      」1420片，經送行政院衛生署藥物食品檢驗局檢驗結果略
      以：檢出含Acetaminop成分，應以藥品列管，另查藥品許
      可證電腦資料，含該成分且英文品名為Panadol 之藥品許
      可證，曾核准共計25張，惟經檢視檢體外盒包裝，無行政
      院衛生署許可證字號，且無任何中文標示，與核准不符等
      情，此有行政院衛生署衛署藥字第0950026342號函暨所附
      藥物許可證查詢表及行政院衛生署藥物食品檢驗局檢驗報
      告書（見本院卷第118頁至125頁）附卷可稽，故而上開藥
      品含有Acetaminophen 成分，雖曾經行政院衛生署核發藥
      品許可證在案，但被告攜入之藥品應與核發藥品許可證所
      載之藥品品名、成分含量、國外製造廠均相同，始得認非
      屬禁藥，而被告攜入之上開藥品既無任何中文標示，亦無
      行政院衛生署之許可證字號，不能認係與行政院衛生署核
      發許可證之藥品為同一藥品，且被告亦未能提出其攜入之
      上開藥品業經核准輸入之證明，是扣案之「越南普拿疼-P
      anadol」藥品並非係經行政院衛生署核准輸入之藥物，故
      被告自越南購買攜回之上開藥品，係屬未經核准而擅自輸
      入之禁藥甚明。
（三）又被告將上開扣案之「越南普拿疼-Panadol」藥品放置其
      托運行李中，未主動向海關檢查人員申報，而被告前於87
      年間因明知為偽藥而牙保，因而違反藥事法案件經臺灣高
      等法院判處有期徒刑7 月，後經最高法院駁回其上訴而告
      確定，甫於91年1 月27日徒刑執行完畢而釋放出監，其對
      藥品之辨識能力應較常人為高，對藥品之處理理應更加謹
      慎小心，以免重蹈覆轍，且被告自91年1 月27日上開罪刑
      執行完畢出監後至本案遭查緝時，將近1 年4 個月之期間
      ，即入出境次數高達19次，有被告之入出境查詢結果1 份
      在卷可稽（見本院卷第72頁至第74頁），故被告對於入出
      境應申報之事項及義務應甚為熟悉，故被告未主動申報攜
      入之上開藥品，顯係明知為不法輸入而故意逃避海關查緝
      之情甚明，其就所輸入者為禁藥，自難諉為不知。
（四）又所謂「空白構成要件」，又稱為「空白刑法」，係指立
      法者僅規定罪名、法律效果以及部分之犯罪構成要素，至
      於其他的禁止內容則規定於其他法律或是行政規章，必須
      由其他法律或行政規章補充後，方能明確確定可罰之範圍
      。此種構成要件，所規範之事實，與當時的社會環境具有
      密切之關係，其可罰性之擴張或限縮跟隨社會生活需要而
      定，為符合社會環境之變遷，故須要較富彈性之立法，因
      此通常授權行政機關斟酌實際需要以命令補充之。藥事法
      第22條第1 項第2 款但書規定「旅客或隨交通工具服務人
      員攜帶進口之自用藥品」，不屬於未經核准擅自輸入之禁
      藥；又前開未經核准輸入之藥品，其輸入之數量是否在客
      觀上足認係個人所使用，屬於「自用藥品」之範疇，依據
      同條第2 項之規定應由中央衛生主管機關會同財政部公告
      之，故同條第2 項之由中央衛生主管機關會同財政部公告
      之「旅客或船舶、航空器服務人員攜帶少量自用藥物進口
      限量表」應係屬上開所述之「空白構成要件」無誤。又「
      旅客或船舶、航空器服務人員攜帶少量自用藥物進口限量
      表」雖已於93年4 月16日業經廢止，然刑法第2 條第1 項
      之法律變更，係指經立法機關所制訂之「刑罰法律」本身
      有變更而言，補充之行政命令並無刑罰之規定，並非刑法
      第2 條第1 項之「法律」，且補充之行政命令其作用僅為
      認定空白構成要件所規範之事實的具體標準，而非犯罪構
      成要件之禁止規範，其變更並非法律觀念之變更，純為反
      應社會事實變遷之現象，應非刑法第2 條第1 項法律變更
      之規範目的。又據司法院大法官會議釋字第103 號解釋理
      由書意旨「刑法第2 條所謂法律有變更，係指處罰之法律
      規定有所變更而言。行政院依懲治走私條例第2 條第2 項
      專案指定管制物品及其數額之公告，其內容之變更，並非
      懲治走私條例處罰規定之變更，與刑法第2 條所謂法律有
      變更不符，自無該條之適用。」。被告行為時，「旅客或
      船舶、航空器服務人員攜帶少量自用藥物進口限量表」既
      尚屬有效，自應適用該規定，合先敘明。查行政院衛生署
      會同財政部於75年2 月17日所公告之「旅客或船舶、航空
      器服務人員攜帶少量自用藥物進口限量表」載明「一、表
      列自用藥物，旅客以攜帶6 種為限，未列舉之藥物，除麻
      醉藥品應依法處理外，其他自用治療藥物，須憑醫院、診
      所之證明。其限量比照表列每種以2 瓶（盒）為限，合計
      以不超過6 種為原則。二、船舶或航空器服務人員於調岸
      時，其攜帶少量自用藥物進口，得比照旅客，准予攜帶6
      種。回航船員或航空器服務人員，則以攜帶2 種為限。但
      不得攜帶人參、鹿茸、鷓鴣菜、姑嫂丸、中將湯（丸）及
      六神丸等藥品。」，故旅客攜帶藥品入境台灣者，其攜帶
      藥品之品名、數量均應符合前開限量表之規定，始可認定
      係屬藥事法第22條第1 項第2 款但書所稱之「自用藥品」
      ，若攜帶入境之藥品並不符合限量表之規定，則所攜帶入
      境之藥品即屬藥事法第22條第1 項第2 款所規定之「未經
      核准擅自輸入之禁藥」。本件扣案之「越南普拿疼-Panad
      ol」藥品非屬上開限量表所表列之藥物，依據限量表之規
      定僅能攜帶2 盒「越南普拿疼-Panadol」藥品藥品入境台
      灣，惟被告所攜帶入境之「越南普拿疼-Panadol」藥品為
      1420片即142 盒，此據被告於本院審理時自承該藥品包裝
      為1 盒10片（見本院卷第93頁），顯逾限量表所規定之數
      量，故被告所攜帶入境之「越南普拿疼-Panadol」藥品並
      不符合藥事法第22條第1 項第2 款但書之規定。
（五）至被告雖又辯稱：係因友人需要而贈送給數名友人使用云
      云，惟藥事法第22條第1 項第2 款但書所稱「自用」，其
      意應非指必不得為他人攜帶，而僅侷限於旅客或隨交通工
      具服務人員方可使用之謂，惟其輸入數量仍須在客觀上足
      認係個人所使用，而尚未顯然逾越自用之目的者，且需為
      特定之個人而攜帶，以其阻卻不肖人士假借自用之名，而
      試圖規避中央衛生主管機關稽核全國藥物輸入、管理等相
      關措施之流弊。經查：被告先於財政部台北關稅局稽查人
      員偵訊時供稱上開扣案藥品將會分贈予台中、彰化之4 、
      5 位朋友使用（見94年度偵字第13594 號卷第5 頁至第6
      頁），後於檢察官偵訊時改稱因為有7 、8 個朋友需要，
      每個人要10盒等語（見94年度偵緝字第1054號卷第18頁）
      ，又於本院審理時聲請傳喚證人即囑託被告攜帶扣案藥品
      之人，經丁○○、乙○○、己○○、甲○○、丙○○先後
      結證稱：「我有請他帶20盒普拿疼」（見本院卷第57頁）
      、「我大概都是請他幫我帶2 、30盒左右」（第64頁）、
      「我跟他說多一點，但是沒說幾盒」（第87頁）、「我請
      他替我帶十幾盒普拿疼，我家人要吃」（第90頁）、「請
      他回來的時候替我帶2 、30盒」（第93頁）等情，且除證
      人乙○○住所係桃園縣外，其於4 人住所均在台北縣市，
      則被告所述不僅前後不一，亦與證人所述並不相符，況被
      告且被告自91年1 月27日至92年5 月9 日，入出境次數高
      達19次之多，期間92年1 月至5 月9 日即有6 次入出境紀
      錄（見被告之入出境查詢結果表，本院卷第72頁至第74頁
      ），如因友人需要而攜帶藥品入境，大可分次分批攜帶，
      何須冒此風險攜帶如此大量藥品入境，故其所辯尚難採信
      。縱使被告抗辯因友人囑託而攜帶扣案藥品入境之情為真
      ，然被告所攜帶入境之數量高達142 盒，亦顯逾限量表所
      規定之數量，自不符合藥事法第22條第1 項第2 款但書之
      規定。綜上，被告未經核准擅自輸入禁藥之行為，事證明
      確，其犯行堪以認定。
二、按被告行為後，刑法及刑法施行法部分條文業經修正公布，
    並均於95年7 月1 日施行。修正後刑法第2 條第1 項之規定
    ，係規範行為後法律變更所生新舊法律比較適用之準據法，
    於修正後刑法施行後，應適用修正後刑法第2 條第1 項規定
    之從舊從輕之原則為比較；又修正後刑法第35條，乃刑之重
    輕之法定次序與標準，應適用裁判時之修正後刑法第35條之
    規定。修正後刑法第2 條第1 項係採從舊從輕原則，適用最
    有利於行為人之法律，既曰法律，自較刑之範圍為廣，除法
    律有特別規定者（如修正後刑法第2 條第2 項非拘束人身自
    由之保安處分適用裁判時法，修正後刑法施行法第9 條之3
    規定之情形），應依其規定，或事關執行之緩刑之宣告，或
    犯罪在刑法修正施行前，自首在刑法修正施行後之自首部分
    ，或程序之規定（程序從新，如刑法第40條沒收宣告之程序
    規定），均適用裁判時之修正後刑法之規定外，應依修正後
    刑法第2 條第1 項規定為法律變更之比較，且比較時，應就
    罪刑有關之共犯、未遂犯、連續犯、牽連犯、結合犯，以及
    累犯加重，自首減輕暨其他法定加減原因（如身分加減）與
    加減例等一切情形，綜其全部之結果而為比較後，整個之適
    用，不能割裂而分別適用有利益之條文（最高法院95年5 月
    23日刑事庭第8 次會議決議意旨參照）。經查：被告行為後
    ，藥事法第82條第1 項規定，已於93年4 月21日修正公布，
    將製造或輸入偽藥或禁藥者之法定刑度，自「7 年以下有期
    徒刑，得併科新臺幣15萬元以下罰金」，提高為「10年以下
    有期徒刑，得併科新臺幣1000萬元以下罰金」，並於同年4
    月23日起施行，經比較新、舊法結果，以修正前之舊法較有
    利於被告，依修正後刑法第2 條第1 項前段規定，應適用修
    正前之舊法。又關於修正前藥事法第82條第1 項法定罰金刑
    最低度部分，由修正前刑法第33條第5 款規定為銀元1 元以
    上，依罰金罰鍰提高標準條例第1 條前段提高為10倍（提高
    後折算為新台幣30元），修正後刑法第33條第5 款則修正為
    新台幣1 千元以上，以百元計算。比較行為時法與裁判時，
    行為時法較有利於被告。又被告前有如事實欄所述之前案執
    行紀錄，此有被告前案紀錄表1 份附卷可稽，茲於5 年以內
    再故意犯本件有期徒刑以上之罪，不論依修正前之刑法第
    47條，或修正後之刑法第47條第1 項之規定，均構成累犯，
    對被告而言並無有利或不利之情形，應逕依修正前之刑法第
    47條，論以累犯，並加重其刑。綜上法律修正前、後之比較
    ，揆諸前揭最高法院決議及修正後刑法第2 條第1 項所定之
    「從舊從輕」原則，適用被告行為時即修正前之法律，對被
    告較為有利，自應適用修正前刑法等相關規定。
三、核被告戊○○所為，係犯修正前藥事法第82條第1 項之輸入
    禁藥罪。又被告前有如事實欄所述之前案執行紀錄，有臺灣
    高等法院被告前案紀錄表1 份在卷可按，其於前案執行完畢
    後5 年內，再故意犯本件有期徒刑以上之罪，應依修正前之
    刑法第47條，論以累犯，並加重其刑。爰審酌被告輸入禁藥
    之數量甚鉅，造成之危害非輕，且其犯後否認犯行，態度非
    佳及其品行、素行、犯罪動機、目的、手段、等一切情狀，
    量處如主文所示之刑，以示懲儆。扣案之禁藥業經財政部台
    北關稅局依法處分沒入，有該局92年第00000000號處分書在
    卷可參（見94年度偵字第13594 號偵查卷第11頁），故不併
    宣告沒收銷燬。
四、據上論斷，應依刑事訴訟法第299 條第1 項前段，修正前藥
    事法第82條第1 項，修正後刑法第2 條第1 項前段、第11條
    前段，修正前刑法第47條，判決如主文。
本案經檢察官戴東麗到庭執行職務。
中    華    民    國    95    年    10    月    31    日
                  刑事第五庭審判長       潘政宏
                            法  官       邱滋杉
                            法  官       吳勇毅
以上正本證明與原本無異。
如不服本判決，應於送達後10日內，向本院提出上訴狀。
                            書記官       張尹嫚
中    華    民    國    95    年    10    月    31    日
附錄法條：
藥事法第82條第1項
製造或輸入偽藥或禁藥者，處7 年以下有期徒刑，得併科新臺幣
15 萬 元以下罰金。
犯前項之罪，因而致人於死者，處無期徒刑或7 年以上有期徒刑
，致重傷者，處3 年以上10以下有期徒刑。


司法院資訊處製作；財團法人民間司法改革基金會備份。
